臺灣桃園地方法院民事判決
111年度訴字第58號
原      告  蕭怡菁  

被      告  徐麒峻  


訴訟代理人  陳育祺律師
上列當事人間請求履行協議事件，於民國111年8月16日辯論終結
，本院判決如下：
    主  文
一、被告應給付原告新臺幣81萬元，及自民國110年10月1日起至
    清償日止，按週年利率100分之5計算之利息。
二、原告其餘之訴駁回。
三、訴訟費用由被告負擔。
    事實及理由
一、原告主張：
    緣兩造前就原告任負責人之訴外人寶揚國際不動產有限公司
    (下稱寶揚公司)及原告名下BMW汽車(車牌號碼000-0000)之
    所有權歸屬進行協商，雙方並於民國110年7月17日簽立協議
    書一紙(下稱系爭協議書)，於系爭協議書中第3項約定被告
    應給付原告新臺幣（下同）90萬元，且於110年9月底前付清
    ，系爭協議書業經原告與被告之大嫂即訴外人丙○○簽名及按
    捺指紋，被告亦已於其上簽名用印，詎料，被告簽立系爭協
    議書後，迄今尚未給付原告任何款項，故原告自得請求被告
    應履行系爭協議書之內容。並聲明：被告應給付原告90萬元
    ，及自110年10月1日起至清償日止，按週年利率5％計算之利
    息。訴訟費用由被告負擔。
二、被告則以：
  ㈠其之所會簽立系爭協議書之原因，係因兩造前於110年7月14
    日時已就寶揚公司之所有權歸屬及兩造間所有的紛爭進行協
    商，然原告當日找了訴外人何朝國陪同前來，欲逼迫被告簽
    訂不平等之「和解書」(下稱系爭7月14日和解書)，經被告
    拒絕後，被告當日即遭訴外人何朝國的小弟圍毆，被告因此
    心生恐懼。故於110年7月17日，訴外人丙○○攜帶已經事先與
    原告商討過的系爭協議書草稿要求被告簽立時，伊雖不想妥
    協簽立，然因心生恐懼，不得不簽立，故被告自得依民法第
    92條第1項、第93條之規定，請求撤銷系爭協議書。
  ㈡又縱認被告非受脅迫而簽立系爭協議書，但原告並未履行系
    爭協議書第5項之約定「甲乙雙方自立此協議書起同意放棄
    在法院上的所有民、刑事告訴權，已告訴之民、刑事均同意
    撤銷」，撤回當時原告以寶揚公司之名義對被告實質掌控之
    事事如意國際實業有限公司(負責人為乙○○，下稱事事如意
    公司)之臺灣台北地方法院110年度訴字第3670號民事訴訟(
    下稱另案訴訟），故被告自得據以主張同時履行抗辯權，拒
    絕給付90萬元。退步言之，系爭協議書上「110年9月底前付
    清」之手寫文字，係原告於被告在協議書上簽名後自行書寫
    補充，不得拘束被告，故原告既已同意以系爭協議書為分期
    之履行，則應保障被告分期履行之利益，原告至多僅能以支
    付命令送達被告為第一期款項之催告，請求被告給付第一期
    款30萬元。
　㈢又系爭協議書第3條已載明該90萬元之給付，係「做為徐以庭
    (兩造所生之女)之教育費用」，而原告亦自承被告已給付9
    萬元之教育費，是若認原告之本案請求為有理由，亦應就被
    告已給付部分加以扣除。　
  ㈣並聲明：原告之訴駁回。訴訟費用由原告負擔。
三、不爭執事項：
　㈠兩造原為交往多年之男女朋友，並育有一女徐以庭。於110年
    7月17日訴外人丙○○因受託而去找原告協商，並因此作成手
    寫和解書(即系爭協議書草稿，下稱系爭和解書)，且經原告
    及訴外人丙○○簽名及按捺指紋。後訴外人丙○○再持系爭和解
    書予被告，請求被告簽名用印，然遭被告拒絕並指示訴外人
    乙○○以電腦打字方式，修改系爭和解書內容重新繕打後(即
    系爭協議書打字部分)，於其上簽名用印。再由訴外人丙○○
    簽名並按捺指紋後，交付予原告並請求其簽名，而原告於第
    3項後方加註「於110年9月底前付清」之手寫文字，於系爭
    協議書上簽名及按捺指紋，原告與訴外人丙○○並於上開修改
    處皆已按捺指紋確認，該協議書一式三份，分由兩造及丙○○
    分別保管等情，有110年7月17日和解書、系爭協議書等資料
    附卷可參(本院卷第77、113、217頁)，且為兩造所不爭執，
    堪信為真實。
　㈡系爭協議書電腦打字之內容為：「茲甲(被告)乙(原告)雙方
    就寶揚國際不動產有限公司及乙方名下BMW AND-0011座車一
    輛之事達成協議如下：㊀甲方將座車給乙方，由乙方自行處
    理，座車剩餘貸款由乙方自行處理。㊁寶揚國際不動產有限
    公司為乙方名下所有，其貸款及帳戶所餘餘款，稅務，借款
    該公司權利義務及法律責任均由乙方自行負責。㊂甲方給付
    乙方新臺幣玖拾萬元整分三期給付，每期參拾萬元整，做為
    徐以庭之教育費用，爾後乙方不得再對甲方有任何的金錢請
    求權。㊃乙方於甲方付清以上款項，乙方需配合甲方確認搬
    離桃園市○○區○○○路○段000○000號。㊄甲乙雙方自立此協議書
    起同意放棄在法院上的所有民、刑事告訴權，已告訴之民、
    刑事均同意撤銷」等內容，此有上開協議書附本院卷第77頁
    可參。　　　
四、本院之判斷：原告主張被告應履行系爭協議書之內容，給付
    原告90萬元，經被告以上開情詞置辯。故本件爭點厥為：㈠
    被告辯稱系爭協議書係受原告脅迫所簽署，已依民法第92條
    第1項撤銷意思表示，有無理由？㈡原告依系爭協議書請求被
    告給付90萬元有無理由？茲分述如下:
  ㈠被告辯稱系爭協議書係受原告脅迫所簽署，已依民法第92條
    第1項撤銷意思表示，有無理由？
  ⒈按「因被詐欺或被脅迫而為意思表示者，表意人得撤銷其意
    思表示。但詐欺係由第三人所為者，以相對人明知其事實或
    可得而知者為限，始得撤銷之。」，民法第92條第1項定有
    明文。其所欲保護之法益為「表意者意思表示形成過程之自
    由」，又主張被詐欺、脅迫而為表示之當事人，應就此項事
    實負舉證之責任。
  ⒉被告陳稱其於110年7月14日遭原告夥同訴外人何朝國及其小
    弟，逼迫簽立系爭7月14日和解書，惟被告拒絕後即遭訴外
    人何朝國及小弟毆打，故其始因心生恐懼，簽立系爭協議書
    ，並提出被告受傷照片、聯新國際醫院診斷證明書、被告所
    提刑事告訴狀、監視器畫面等資料附卷可參(參本院卷第45
    至75頁)。經查，由被告所提資料雖可證被告確於110年7月1
    4日遭人打傷，然據被告所提監視器畫面截圖所示，原告僅
    於「15：36：30」監視器影像截圖中出現過，而直至「17：
    16：48」、「17：16：49」、「17：16：51」、「17：16：
    55」監視器影像截圖始有被告狀似被毆打之情形，是原告於
    被告遭毆打時是否在場，即非無疑；又系爭7月14日和解書
    上，雖記載甲方為原告，乙方為被告，然據此僅可證明兩造
    雙方確就寶揚公司及原告名下BMW汽車之所有權有所爭執，
    實無法因此推論系爭7月14日和解書即與被告當日遭毆打一
    情有直接關聯。且又據原告所提出關於訴外人何朝國、定成
    開發公司、熊葵、原告為當事人之協議書(本院卷第115頁)
    所示，及佐以被告辯稱其始為寶揚公司之實際負責人，可知
    被告與訴外人何朝國間似已有糾紛存在，再據證人乙○○到庭
    證稱：「(關於以何朝國、定成開發公司、原告為當事人之
    協議書，是否見過？)有見過。這也是被告甲○○給我看的，
    因為被告甲○○是寶揚公司實際負責人，這是被打之後寫的。
    」(參本院卷第167頁)等語，可知被告確知悉上開協議書之
    簽訂，且上開協議書中不利於寶揚公司部分，似為被告所承
    擔，故被告被毆打之原因究與其當日未簽立系爭7月14日和
    解書是否直接相關，亦有疑義。
  ⒊又查，參以證人乙○○到庭所證稱：「(是否看過此協議書？該
    協議書之電腦打字內容，是否為你本人所為？為何要製作該
    協議書？)……電腦內容是我打的，是7月17日當日被告甲○○的
    大嫂丙○○拿了一份手寫的協議書來，原告丁○○、丙○○都已經
    簽好名，要求被告甲○○要在手寫的協議書上簽名，後來被告
    甲○○看完手寫協議書內容後，覺得不合理，拒絕簽名……，之
    後被告甲○○說要簽可以，但要修改部分協議書內容，我才會
    打電腦內容，我修改了第1至3條。……第3條後面手寫文字，
    是丙○○拿去給原告丁○○簽完之後拿回來，我們才看到的。」
    等語及證人丙○○到庭證稱：「(該協議書簽立之情形為何？
    有何人在場？協議書電腦打字部分係何人所為？被告有無拒
    絕簽立協議書之情形？)……我及我老公先去原告丁○○住處，
    用手寫寫了一份和解書，上面有就寶揚公司以及BMW車輛一
    輛先做處理，本來列了四點，當時原告丁○○已經先行蓋章，
    我及我老公再拿去給被告甲○○及其女友來簽名，被告甲○○當
    時講很久，覺得委屈，不太願意簽和解書，後來被告沒有簽
    這一份和解，被告及其女友他們要自己打一份協議書，…他
    們有在上面簽名，當時原告不在場。…」等情，可知被告雖
    不願簽立系爭和解書，惟其確有另指示訴外人乙○○重新繕打
    系爭協議書，且以上開不爭執事項中所載關於系爭協議書之
    電腦打字內容與系爭和解書內容（附本院卷第45頁，被證一
    ）相較，可知證人乙○○確依被告之指示更改系爭和解書部分
    條款之文字內容，而作成系爭協議書電腦打字版部分，是應
    認被告於簽署系爭協議書當時，應有決定協議書內容及是否
    簽署之權利，故實無法認被告簽立系爭協議書時，或簽立系
    爭協議書前，有何受脅迫之情。否則若原告及訴外人丙○○確
    有脅迫被告之情形，被告所簽立者應為已經原告所擬並簽名
    之系爭和解書，怎可能任由被告自行更改協議內容而製成系
    爭協議書，此情甚不合理。至被告雖另辯稱其在簽立系爭協
    議書時，訴外人丙○○在一旁不斷嚇稱如不簽協議書，將會再
    被打等…語話，而脅迫其簽立系爭協議書。然訴外人丙○○就
    此已到庭證稱：「就是因為被告同意內容，才會自行繕打協
    議書。我跟被告是親屬關係，只想和平解決兩造間的爭議，
    我也不記得具體說服被告的內容為何，我是分析利弊得失給
    被告聽，我沒有從中得到任何利益，我並沒有叫被告一定要
    簽，是被告聽完後自己願意繕打內容，自己願意簽名的」、
    「（你還記得你所謂的「分析利弊得失」的具體內容嗎？）
    我只記得大概是，就跟被告說你因為這個案子身體受到傷害
    ，如果你不具體處理它，對你本身並沒有好處，希望被告能
    有積極作為趕快將事情處理完畢，我們還有說90萬元是一個
    很小的金額，原告是被告小孩的母親，如果能處理完畢，該
    金額並不算很大的金額」、「（你前述被告因為這個案子受
    到傷害，你是否告訴被告不簽這個協議書，被告會再被人打
    或波及被告的家人？）沒有講波及家人。我不記得沒有跟他
    說被告會再被打」、「（〈提示鈞院卷第147頁〉證人與被告
    之LINE對話內容有何意見？上面有提及麒峻再被打，大哥也
    不會管他了，你有傳這個訊息？）對話內容沒有意見，我確
    實有傳這個訊息」、「（上開訊息是否表示被告如果未履行
    協議書就會再被打？）因為被告要我們幫忙處理事情，因為
    被告簽完後又不履行，導致我們夫妻信用受損，有被耍的感
    覺」等語（參本院卷第209頁、第210頁），可知證人丙○○確
    有因被告前已遭人歐打一事，為免被告再有類似情事發生，
    始積極要求被告應簽立協議書；況自被告於當時尚可指示他
    人撰寫系爭協議書，並自行決協議書之內容一情以觀，訴外
    人丙○○對被告所為之話語，應無恐嚇、脅迫被告之意，亦應
    不致令被告因遭脅迫，而陷意思不自由之狀況；故被告抗辯
    其因受脅迫而為系爭協議書之意思表示云云，難認可採。從
    而，被告依民法第92條第1項規定，撤銷系爭契約之意思表
    示，即屬無據。
  ㈡原告依系爭協議書請求被告給付90萬元有無理由？
  ⒈按稱和解者，謂當事人約定，互相讓步，以終止爭執或防止
    爭執發生之契約；和解有使當事人所拋棄之權利消滅及使當
    事人取得和解契約所訂明權利之效力。民法第736條、第737
    條定有明文。是和解成立以後，其發生之法律上效力，在消
    極方面，使當事人所拋棄之權利消滅，在積極方面，則使當
    事人取得和解契約所訂明之權利（最高法院87年度台上字第
    312號判決見解參照）。和解內容倘以原來明確之法律關係
    為基礎而成立和解時，則屬認定性之和解，僅有認定效力，
    故當事人間之債權及債務關係，仍依原來之法律關係定之，
    僅應受和解契約之拘束而已。又解釋契約，固須探求當事人
    立約時之真意，不能拘泥於契約之文字，但契約文字業已表
    示當事人真意，無須別事探求者，即不得反捨文字而更為曲
    解（最高法院109年度台上字第31號、108年度台上字第1341
    號判決意旨參照）。
  ⒉經查，系爭協議書之性質應屬和解契約，且被告主張撤銷意
    思表示應無理由，已如前述，被告即應依系爭協議書約定給
    付90萬元予原告，應屬明確。然被告辯稱原告於簽立系爭協
    議書後，亦未履行系爭協議書第5項之約定，撤回當時唯一
    一件原告以寶揚公司法定代理人之身分，對訴外人事事如意
    公司所提起之另案訴訟，故其得主張同時履行抗辯云云。惟
    查，系爭協議書所簽立之當事人為兩造雙方本人，而原告雖
    為寶揚公司法定代理人，然亦與寶揚公司為兩個不同的法人
    格，且訴外人事事如意公司之法定代理人為訴外人乙○○，亦
    非為被告，縱然被告為訴外人事事如意公司股東且為實質所
    有權人，然仍無法據此逕認被告所簽系爭協議書之效力，將
    擴及於寶揚公司及訴外人事事如意公司，進而對其產生拘束
    ，並因此認協議書應撤銷範圍包括上開另案訴訟。又據原告
    所提出桃園市政府警察局中壢分局青埔派出所受理案件證明
    單所示，原告於110年2月21日曾就系爭協議書第1項約定中
    所載原告名下BMW汽車，向警方報案侵占罪並經受理，嗣上
    開車輛於110年7月25日尋獲，尋獲原因為自行尋獲(本院卷
    第267頁)，再觀兩造LINE對話紀錄，原告於110年7月21日傳
    訊於被告：「車子鑰匙拿給你大哥」、「你不履行是嗎?要
    拖拉多久」，被告回覆：「等你銷案…」(本院卷第269頁)等
    語，可見兩造就系爭協議書第1項約定之履行已有相關司法
    案件產生，核原告報案時間為簽立系爭協議書之前，尋獲並
    銷案時間為簽立系爭協議書及上開對話之後，可見兩造於簽
    署系爭協議書時並非均無刑、民事相關案件在進行，系爭協
    議書第5項自應限於兩造各為當事人之案件，實無法逕認兩
    造於簽立系爭協議書時，已合意系爭協議書第5項效力將擴
    及於所有由兩造當事人為形式上或實質上法定代理人或股東
    之公司，且實質上原告亦已依約撤銷上開侵占案件之告訴，
    原告並無不履行該項約定之情形。甚者，參以原告原所擬具
    之系爭和解書第4項之約定係記載「甲乙雙方同意在法院上
    的所有民、刑事均撤銷(包括乙○○對乙方的告訴)」(參本院
    卷第45頁），可知當時原告就雙方應撤銷之訴訟部分，尚包
    括訴外人乙○○對原告部分之告訴，此部分應非兩造間直接之
    案件，故原告即就此特為註記，惟被告在看完此份和解書後
    ，指示乙○○代為擬具系爭協議書內容時，卻逕自刪掉「包括
    乙○○對乙方的告訴」之文字，未記載於系爭協議書中，由此
    自可認被告當時之真意即係限在兩人間直接之案係始須撤銷
    ，不及第三人部分，被告就此再爭執該等應撤銷、撤回訴訟
    之範圍，尚包括訴外人寶揚公司與訴外人事事如意公司間之
    另案訴訟，即無足採。
　⒋再按「因契約互負債務者，於他方當事人未為對待給付前，
    得拒絕自己之給付。但自己有先為給付之義務者，不在此限
    。他方當事人已為部分之給付時，依其情形，如拒絕自己之
    給付有違背誠實及信用方法者，不得拒絕自己之給付」、為
    民法第264條所明定。是查，參以上開不爭執事項所載，可
    認在系爭協議書各項給付內容中，彼此間或可認立於對待給
    付者，似僅該協議書第3項及第4項間。而第5項之文字結構
    ，並無與協議書之其他各項給付立於對待給付之意思，意即
    兩造只要簽立協議書即同意放棄或撤銷民、刑事告訴權，不
    問被告是否有履行協議書第1至4項之給付。是以，縱認系爭
    協議書第5項約定內容中關於應撤銷民、刑事訴訟之範圍，
    確包括另案訴訟，然「撤銷另案訴訟」與「被告應給付90萬
    元」間，顯非對待給付，已如上述。則被告辯稱因原告未撤
    銷另案訴訟，故得拒絕履行90萬元給付部分，即無足採。
　⒌再被告又辯稱依系爭協議書第3項之內容，雙方係約定被告應
    給付之90萬元得分三期給付，而「於110年9月底前付清」之
    手寫文字，為原告於被告簽名後，始於第3項後方所加註，
    應不得以此拘束被告，原告僅得以支付命令狀為催告，請求
    第一期款30萬元等語。經查，系爭協議書雖於被告簽立後，
    始經原告加註手寫文字，且經證人乙○○到庭證稱：「(手寫
    「於110年9月底前付清」等字句，被告是否知悉該手寫內容
    並同意？)……丙○○拿協議書回來後，被告甲○○看到後有說他
    不同意手寫的內容，但是丙○○不理會就離開了。……」(本院
    卷第166頁)等語，惟觀兩造間LINE對話紀錄，被告曾在系爭
    協議書簽立後，於110年8月27日傳送已加註上開手寫清償期
    文字之系爭協議書照片予原告，並稱「90萬元就是繳這個」
    、「我會繳錢」等語(參本院卷第99頁)，且未曾向原告提出
    關於系爭協議書手寫文字之任何爭執，應可認被告亦同意該
    手寫清償期文字部分為兩造間協議書之約定範圍；又證人乙○○亦到庭證稱，兩造間就系爭協議書第1、2、4項均已履行
    完畢，證人丙○○亦證稱被告已履行第1項約定完畢，衡諸常
    情，倘被告就系爭協議書內容仍有所爭執，應係及時向原告
    表示意見，而非逕自履行系爭協議書內其他約定。準此，可
    認原告所加註「於110年9月底前付清」之手寫文字，應已與
    被告達成合意，成為系爭協議書內容之一部分，被告仍應受
    該部分所拘束，是被告此部分之抗辯，應不可採。是由此可
    認，系爭90萬元之清償期應為110年9月底（即110年9月30日
    ），原告於110年11月2日向本院聲請支付命令時，該90萬元
    之給付確已屆清償期。
  ⒍又被告再辯稱系爭協議書第3項之電腦打字內容原為「甲方(
    被告)給付乙方(原告)90萬元整分三期給付，每期30萬元整
    ，『做為徐以庭之教育費用』，爾後乙方不得再對甲方有任何
    的金錢請求權」，原告於系爭協議書簽名後，始自行刪除「
    做為徐以庭之教育費用」文字，應不得以此拘束被告，故被
    告欮所繳未成年子女至少9萬元學費部分，應得抵銷云云。
    經查，被告所提其保管之系爭協議書版本，其內容中確無將
    「做為徐以庭之教育費用」等文字刪除(參本院卷第77頁)，
    且被告以LINE傳送原告之協議書內容，亦無原告刪除上開字
    樣之情形，堪屬可認。故由此可認被告在乙○○所繕之系爭協
    議書上簽名，再經訴外人丙○○轉交該協議書予原告，原告於
    協議書上書立手寫清償期文字並簽名後，再經由丙○○轉交付
    被告留存如被證五所示之協議書內容上，確無刪除上開文字
    之狀況，上開文字之刪除應係原告嗣後在自行所保管協議書
    上所為，此部分並未經被告事先同意，亦未告知被告，被告
    亦無從於事後加以承認，故縱使系爭協議書上方，開宗明義
    即寫上「茲甲乙雙方就寶揚國際不動產有限公司及乙方名下
    BMWAND-0011座車一輛之事達成協議如下」，而可認兩造雙
    方簽立系爭協議書之目的，原係解決兩造間就寶揚公司及原
    告名下BMW汽車所有權之爭執，並無一併處理未成年子女事
    宜之意，然因原告既不否認其確已在被告擬具之協議書簽名
    交付訴外人丙○○，再由丙○○轉交給被告留存，仍應認「原告
    有同意該90萬元之給付係作為兩造所生女兒徐以庭之教育費
    用」之意，原告自不得於日後復自行刪除該等文字，並否認
    被告已給付之9萬元教育費非屬該90萬元中之部分給付。至
    於被告雖曾於111年3月8日言詞辯論期日中，曾陳述：「……
    我只說小孩的錢我會付，我並沒有說協議書寫的90萬元我會
    付，至於對話內容所寫的90萬元是因為我小孩在讀私立學校
    ，我該負擔的是90萬元。」等語(參本院卷第95頁)，然此應
    為被告為否認其有給付協議書中所載90萬元之原因所為之抗
    辯，無法以此認為兩造就系爭協議書所載90萬元部分之真意
    ，確與徐以庭之教育費用無關，而認原告刪除該等文字均係
    在兩造合意範圍內。再原告確自承被告簽立協議書後，確有
    給付系爭教育費9萬元一情(參本院卷第266頁)。故認原告可
    向被告請求之款項，在扣除被告已給付之9萬元後，尚餘81
    萬元可得請求。
五、復按給付有確定期限者，債務人自期限屆滿時起，負遲延責
    任。又遲延之債務，以支付金錢為標的者，債權人得請求依
    法定利率計算之遲延利息；應付利息之債務，其利率未經約
    定，亦無法律可據者，週年利率為5％，此觀民法第229條第1
    項、第233條第1項前段、第203條規定甚明，原告自得據此
    規定，請求給付法定遲延利息。經查，系爭協議書約定被告
    應於110年9月底前給付原告90萬元等情，誠如前述，自屬有
    確定期限之債，原告請求被告給付81萬元，併請求自110年1
    0月1日起至清償日止按年息5％計算之遲延利息，為有理由。
六、綜上所述，本件原告依系爭協議書請求被告給付如判決主文
    第1項所示金額及利息，為有理由，應予准許。逾此部分之
    請求，即屬無據，應予駁回。
七、本件事證已臻明確，兩造其餘攻擊防禦方法及所提證據，經
    本院審酌後，認均不足以影響判決之結果，爰不逐一詳予論
    駁，併此敘明。
八、訴訟費用負擔之依據：依民事訴訟法第79條。

中　　華　　民　　國　　111 　年　　9　　月　　26　　日
                  民事第三庭  法官 　林靜梅
以上正本係照原本作成。
如對本判決上訴，須於判決送達後 20 日內向本院提出上訴狀。
如委任律師提起上訴者，應一併繳納上訴審裁判費。
中　　華　　民　　國　　111 　年　　9 　　月　　26　　日
                              書記官　劉寶霞